【裁判字號】    97,上易,1526
【裁判日期】    970911
【裁判案由】    詐欺
【裁判全文】
臺灣高等法院刑事判決                97年度上易字第1526號
上  訴  人  臺灣桃園地方法院檢察署檢察官
被      告  甲○○
被      告  乙○○
                    號
上列上訴人因被告等詐欺案件，不服臺灣桃園地方法院96年度易
字第1322號，中華民國97年5月14日第一審判決（起訴案號：臺
灣桃園地方法院檢察署96年度偵字第15054號），提起上訴，本
院判決如下：
    主  文
上訴駁回。
    理  由
甲、程序方面：
    按被告以外之人於審判外之言詞或書面陳述，除法律有規定
    者外，不得作為證據；被告以外之人於審判外之陳述，雖不
    符前4 條之規定，而經當事人於審判程序同意作為證據，法
    院審酌該言詞陳述或書面陳述作成時之情況，認為適當者，
    亦得為證據；當事人、代理人或辯護人於法院調查證據時，
    知有第159 條第1 項不得為證據之情形，而未於言詞辯論終
    結前聲明異議者，視為有前項之同意。刑事訴訟法第159 條
    第1 項、第159 條之5 就此分別定有明文。而本案所引用之
    供述及非供述證據，經本院依法踐行調查證據程序，公訴人
    、被告均不爭執各該證據之證據能力，且迄本院言詞辯論終
    結前未就上開證據之證據能力聲明異議，又查無依法應排除
    其證據能力之情形，是後述所引用證據之證據能力均無疑義
    ，依法自有證據能力，均得作為本案證據，先予敘明。
乙、實體方面：
一、公訴意旨略以：被告甲○○、乙○○係夫妻，明知坐落桃園
    縣大園鄉○○段田寮小段669-4地號土地（下稱上開土地）
    為國有地，竟共同意圖為自己不法之所有，佯稱為上開土地
    所有權人，自民國92年11月1日起至95年11月底為止，將上
    開土地以每月新臺幣（下同）5000元至15000元不等之代價
    ，出租予丙○○（原名廖秀英）自費建屋經營小吃店，94年
    8月間改經營「厄夜叢林」卡拉OK店，復自94年3月8日起至
    95年11月底為止，將上開土地以每月15000元之代價，出租
    予丁○○經營「蘭姐小吃店」，嗣於95年10月間，丙○○、
    丁○○因未依規定辦妥營利事業登記，由桃園縣政府及財政
    部臺灣省北區國稅局桃園縣分局（下稱國稅局）分別處以罰
    鍰，經丙○○、丁○○申請補辦營業登記之際，發現上開土
    地屬國有地，不得辦理營利事業登記，始發現上情。因認被
    告甲○○、乙○○均涉犯刑法第339條第1項之詐欺取財罪嫌
    云云。
二、按犯罪事實應依證據認定之，無證據不得認定犯罪事實，不
    能證明被告犯罪者，應諭知無罪之判決，刑事訴訟法第154
    條第2項、第301條第1項分別定有明文。又犯罪事實之認定
    ，應憑證據，如未能發現相當證據，或證據不足以證明，自
    不能以推測或擬制之方法，作為裁判基礎，最高法院40年台
    上字第86號判例著有明文；且認定犯罪事實所憑之證據，雖
    不以直接證據為限，間接證據亦包括在內，然而無論直接證
    據或間接證據，其為訴訟上之證明，須於通常一般之人均不
    致有所懷疑，而得確信其為真實之程度者，始得據為有罪之
    認定，倘其證明尚未達到此一程度，而有合理之懷疑存在而
    無從使事實審法院得有罪之確信時，即應由法院為諭知被告
    無罪之判決，最高法院76年台上字第4986號判例亦著有明文
    。再檢察官對於起訴之犯罪事實，仍應負提出證據及說服之
    實質舉證責任，倘其所提出之證據，不足為被告有罪之積極
    證明，或其指出證明之方法，無從說服法院以形成被告有罪
    之心證，基於無罪推定之原則，自應為被告無罪判決之諭知
    ，有最高法院92年度台上字第128號判例可參。又按刑法第
    15條之不作為犯，以有作為義務為前提，而不作為詐欺之保
    證人地位，係指基於該地位，而使行為人對於相對人產生一
    種應加以說明，以防止相對人發生錯誤之義務。至於利用他
    人的錯誤，根本沒有發送不實的訊息，故不成立詐欺罪。又
    民法第421條第1項規定：稱租賃者，謂當事人約定，一方以
    物租與他方使用收益，他方支付租金之契約。是租賃契約本
    質上係一種債權契約，出租人並不以所有人為限，縱出租他
    人之物，亦屬有效，僅於不能履行時，負債務不履行之責任
    而已，則出租人於簽約之際，並無表明係所有權人，出示所
    有權狀或土地登記謄本之義務，應予敘明。
三、公訴人認被告甲○○、乙○○2人涉有上揭詐欺取財罪嫌，
    無非係以告訴人丙○○、丁○○之指訴，及房屋租賃契約書
    、地籍圖騰本、土地登記謄本、桃園縣政府裁處書、國稅局
    函文等為其主要論據。
四、訊據被告甲○○、乙○○2人固坦承曾於92年11月1日、94
    年3月8日將上開土地出租予丙○○、丁○○，且於出租時其
    等2人已知上開土地為國有地之事實，惟均矢口否認有何詐
    欺取財之犯行，並均辯稱：上開土地原本為被告甲○○所有
    ，然於77年間遭政府徵收開闢道路，道路開闢好了以後，被
    告甲○○就將剩下土地填平使用，後來丙○○向其等承租上
    開土地時，其等就有告訴丙○○上開土地已經被政府徵收；
    而丁○○要頂讓陳淑美的店時，陳淑美即曾告訴丁○○上開
    土地為國有地，然丁○○仍願向其等承租上開土地等語。被
    告楊束秀另辯以：伊並非出租人，僅因被告甲○○曾腦部受
    傷，表達能力欠佳，而要求被告楊束秀到場與被告甲○○溝
    通而已等語。
五、經查：
(一)上開土地原為被告甲○○所有，於88年10月30日登記為國有
    地，而被告甲○○曾於92年11月1日、94年3月8日將上開土
    地出租予丙○○、丁○○，且於出租時被告2人均已明知上
    開土地為國有地之事實，業據被告2人坦承不諱，復有地籍
    圖謄本、土地所有權狀、土地登記第二類謄本各1件；租賃
    契約書2份、照片6張在卷可稽（附於96年度他字第73號卷第
    7頁、第26至28頁、第43至45頁、第53至55頁、第8至9頁、
    第34頁、本院卷），堪信為真實。
(二)又證人即告訴人丙○○於檢察事務官詢問、原審審理時固證
    稱：伊自92年11月1日起，因透過陳淑美與被告2人聯繫，而
    向被告2人承租上開土地，伊與被告2人商討租約事宜過程中
    ，被告2人及陳淑美均未告知伊上開土地為國有地，伊是於
    95年10月間接到桃園縣政府以伊未辦理營利事業登記而營業
    之裁處書後，欲向被告2人拿相關資料辦理營利事業登記，
    才經由被告甲○○的弟弟得知上開土地不是被告2人所有等
    語（見96年度他字第73號卷第18至20頁、第38至39頁、第43
    至45頁；本院97年2月21日審判筆錄第3至10頁）；證人即告
    訴人丁○○於檢察事務官詢問、原審審理時亦證稱：伊係於
    94年3月20日左右，向陳淑美頂讓位於上開土地的店面，再
    經由陳淑美介紹向被告2人承租上開土地，約定每月租金為1
    萬元，當時被告2人及陳淑美均未告訴伊上開土地為國有地
    ，伊是後來經營小吃店快1年時，有稅捐處人員到伊店裡查
    ，並開立罰單，請伊去補辦營利事業登記，才經由丙○○得
    知上開土地是國有地，而無法辦理營利事業登記等語（見96
    年度他字第73號卷第18至20頁、第38至39頁、第43至45頁；
    原審97年5月1日審判筆錄第3至7頁）。惟證人陳淑美於檢查
    事務官詢問、原審審理時結證稱：丙○○是經由伊介紹而向
    被告2人承租上開土地，而丁○○係向伊頂讓店面再向被告2
    人承租上開土地，伊是在伊承租上開土地半年後，經由被告
    甲○○的弟弟陳水金得知上開土地為國有地，伊並沒有告訴
    丙○○、丁○○上開土地為國有地，但是丙○○、丁○○在
    與被告2人簽約時，應該就有聽別人說上開土地為國有地，
    甚至丁○○向伊頂讓店面時，還因此對伊要求頂讓的金額便
    宜一點等語（96年度偵字第15054號卷第6至7頁；原審97年2
    月21日審判筆錄第10至13頁）。依上開證言，被告2人於出
    租當時，並未主動向告訴人丙○○、丁○○等表明系爭土地
    係國有地，被告2人辯稱有告知云云，雖於本院提出陳淑美
    具名之證明狀乙紙、丁○○具名之和解書各乙紙，核係證人
    審判外之陳述，且與其等在原審之證述相佐，顯係事後迴護
    被告之詞，自不可採。被告具狀聲請再傳訊證人陳淑美，惟
    該證人於原審證述十分明確，本院認無再行傳喚之必要，附
    此敘明。
(三)惟證人即告訴人丙○○於原審審理時證稱：伊一開始與被告
    2人洽談租約時，並沒有問上開土地之所有權人為何人，被
    告2人也沒有主動告訴伊，伊當時係為經營小吃店而向被告2
    人承租上開土地，是在94年10月間聽別人的建議才改成卡拉
    OK店，一開始承租時並沒有經營卡拉OK店的計畫，伊知道做
    生意要辦理登記，但是伊認為如果是路邊的小吃應該不用辦
    理營利事業登記，後來改成卡拉OK店以後，也沒有想到要去
    辦營利事業登記，是一直到被開單才知道等語（見原審97年
    2月21日審判筆錄第3至10頁）；證人即告訴人丁○○於原審
    審理時亦證稱：伊與被告2人洽談租賃上開土地事宜時，並
    沒有請被告2人提出土地的權利證明，也沒有問，而伊向陳
    淑美承租該店面後係經營小吃店，附設投幣式卡拉OK，伊開
    店時並不知道要辦理營利事業登記，是後來經營小吃店快1
    年時，有稅捐處人員到伊店裡查，並開立罰單，請伊去補辦
    營利事業登記，才知道要辦理營利事業登記等語（見原審97
    年5月1日審判筆錄第3至7頁），堪認告訴人丙○○、丁○○
    於承租上開土地經營小吃店之始，其等主觀上均不在意上開
    土地之所有權歸屬及在上開土地經營事業得否辦理營利事業
    登記，而未詢及上開土地所有權之歸屬，則上開土地所有權
    之歸屬及得否辦理營利事業登記，自非被告2人與告訴人丙○○、丁○○於磋商上開土地租賃契約時，所關注、考慮之
    事項。告訴人2人於訂約時既未詢及系爭土地所有權歸屬問
    題，被告2人於訂約時亦未誑稱系爭土地係其所有，並無積
    極施以詐術之情事。
(四)又租賃契約性質上為債權契約，出租人本不以租賃物所有人
    為限，縱出租人未經所有人同意，擅以自己名義出租他人之
    物，其租約仍屬有效。出租人既不以所有人為限，出租之時
    自無表明係所有權人或出示所有權狀之義務，且被告2人確
    有依租賃契約本旨交付出租物即系爭地號土地予告訴人丙○○、丁○○使用，其等因而向告訴人丙○○、丁○○收取使
    用土地之對價即租金，亦係基於雙方間之租賃關係而生，並
    無不法所有可言。是縱被告2人並非上開土地之所有人，事
    前亦未將此事告知告訴人丙○○、丁○○，仍不能謂有何不
    作為之詐欺取財之行為，不成立詐欺罪名。
六、原審因認本件公訴人所提出之證據，尚不足以使法院形成被
    告甲○○、乙○○2人涉犯詐欺取財罪之確切心證。此外，
    復查無其他積極證據足資證明被告2人有公訴意旨所指之上
    開犯行，不能證明被告2人犯罪，而諭知被告2人無罪之判決
    。核原審認事用法，尚無違誤。檢察官上訴，仍執陳詞，請
    求撤銷改判，核無理由，上訴應予駁回。
據上論斷，應依刑事訴訟法第368條，判決如主文。
本案經檢察官田炳麟到庭執行職務。
中    華    民    國    97    年    9     月    11    日
                  刑事第十七庭  審判長法  官  趙功恆
                                      法  官  高明哲
                                      法  官  陳世宗
以上正本證明與原本無異。
不得上訴。
                                      書記官  魏汝萍
中    華    民    國    97    年    9     月    11    日
附錄：本案論罪科刑法條全文


司法院資訊處製作；財團法人民間司法改革基金會備份。
